【裁判字號】    89,台上,2308
【裁判日期】    891013
【裁判案由】    租佃爭議
【裁判全文】
最高法院民事判決                              八十九年度台上字第二三○八號
    上  訴  人  丁○○
                乙○○
                己○○
                戊○○
                甲○○
                丙○○
    被 上訴 人  庚○○
    訴訟代理人  李茂松律師
右當事人間租佃爭議事件，上訴人對於中華民國八十八年七月二十日台灣高等法院台
中分院第二審判決（八十八年度上字第一五三號），提起上訴，本院判決如左：
    主  文
上訴駁回。
第三審訴訟費用由上訴人負擔。
    理  由
本件被上訴人主張：伊於民國五十年一月一日未經其他共有人同意，將共有坐落台中
縣豐原市○○段一一－七號、二二號（分割前地號）土地出租與朱海生（即上訴人丁
○○、戊○○、己○○之父）、朱天送（即上訴人甲○○、乙○○、丙○○之父）及
訴外人朱阿傳三人耕作，立有豐鎮民字第二一二四號耕地租約書。嗣朱天送、朱海生
先後於五十七年、六十五年間過世，除其中由朱阿傳所耕作之一一－七號土地部分已
於八十四年十二月二十七日調解收回外，二二號土地則由上訴人占用而未付租金，經
伊先後多次催繳，未蒙置理，伊乃於八十四年間聲請調解收回，通知上訴人終止耕地
租約。嗣該二二號土地經地政機關逕分割為二二號面積○點○八九○公頃、二二－二
號面積○點○○一五公頃及二二－一號三筆，其中二二－一號土地於八十五年間因受
交通部徵收發放補償費，上訴人竟出面爭執彼等於該土地上仍有租賃權，更遲至八十
六年九月間將積欠之數十年租金向法院辦理提存，於法自屬不合。本件土地出租行為
既未經全體共有人共同為之，自屬無效；縱為有效，亦已經伊終止，上訴人之占有即
屬無權占有。上訴人既對土地租賃關係之存否有所爭執，伊自有確認之必要等情。求
為確認上訴人就分割後之二二號、二二－二號土地之耕地租賃權不存在，並命上訴人
返還該二筆土地與伊及全體共有人之判決。
上訴人則以：前開耕地租約雖僅由被上訴人一人出名訂立，但實際上已得其他有管理
權之共有人同意，縱未獲得同意，然該租賃契約於訂立之當事人間仍非無效，被上訴
人自不得主張為無效。又耕地租約原訂期限屆滿後，伊亡父仍繼續為耕地使用收益，
被上訴人及共有人邱玉成亦仍繼續收取租金，則本件耕地租約依法視為不定期限之租
約，不因未於法定期間內申請續約而消滅。伊父死亡後，伊繼承承租權，當無請求權
時效消滅之問題。至於被上訴人固曾於七十四年及八十四年間以存證信函限期催繳租
金，惟伊依函往繳，然因雙方對於欠租金額計算之歧異，被上訴人予以拒收，伊乃依
法提存以為清償。又被上訴人二次存證信函，均只通知繳納欠租，皆未依法再為終止
租約之意思表示，其向台中縣豐原市公所耕地租佃委員會聲請調解時，所具調解書並
未表示以調解書繕本之送達，為對伊終止租約之意思表示，且該調解書繕本未送達於
伊，即不得謂被上訴人此項聲請調解當然有終止租約之效力。況伊於八十六年二月十
四日向台中縣豐原市公所申請續訂本件耕地租約及變更承租人登記（繼承），台中縣
豐原市公所以函文通知被上訴人，如有異議應於二十日內表示意見，惟被上訴人於接
到通知後並未依限表示異議或主張本件租約已終止。因此，台中縣豐原市公所乃於八
十六年七月二十二日准予伊辦理續租自八十六年一月一日起至九十一年十二月三十一
日止，此亦可證明兩造間對前開土地仍有租賃關係存在等語。資為抗辯。
原審審理結果，以：查，被上訴人主張，伊於五十年一月一日將一一－七、二二號土
地出租與朱海生、朱天送及訴外人朱阿傳，訂有耕地租賃契約。嗣朱天送、朱海生分
別於五十七年、六十五年間死亡，由上訴人分別繼承其租賃權。其中二二號土地經分
割為二二號、二二－一號、二二－二號三筆土地，該二二－一號土地已經交通部徵收
，所餘二二號及二二－二號土地，仍由上訴人占有使用中之事實，有其提出之耕地租
約書、朱阿傳同意收回土地調解筆錄、土地登記簿謄本、戶籍登記簿謄本、繼承系統
表、存證信函等影本在卷可稽，並為上訴人所不爭執，堪信為真實。次查，被上訴人
雖謂，伊出租本件共有土地，未經其他共有人同意，依法為無效，且原訂租約期限早
已屆滿，上訴人未於法定期間內申請續約，租約亦已消滅云云。姑不論上訴人堅決否
認被上訴人之出租未經其他共有人之同意，經按租賃契約為債權契約，且出租人不以
所有權人為限，是縱如被上訴人所稱其出租未經其他共有人同意，於訂約之當事人間
亦非無效，是被上訴人主張本件耕地租約無效，尚非可採。再查，耕地租約期滿時，
除有第十九條第一項各款情形之一或第二項者外，出租人不得收回自耕；又耕地租約
期滿時，除出租人依第十九條收回自耕外，如承租人願繼續承租者，應續訂租約，耕
地三七五減租條例第十九條、第二十條訂有明文。被上訴人既未證明其於八十四年十
二月間合法收回前（另如後述），已符合上開第十九條之情形而收回耕地，或上訴人
不願續租，則其以上開原訂租約期滿未續訂租約，即謂租約關係已消滅云云，亦非可
取。復按租賃權為財產權，且非承租人一身專屬之權利，故租賃權自得為繼承之標的
。上訴人之被繼承人朱天送及朱海生死亡後，其就承租土地之租賃權，依法自應由其
繼承人即上訴人為繼承，是上訴人所繼承者為已發生存在之「租賃權」，並非被上訴
人所謂之「訂定租約請求權」而已。另被上訴人主張，耕地租約如仍有效存在，然上
訴人積欠租金達二年以上，曾經伊於八十四年十一月十六日以郵局存證信函催告上訴
人於收信後十五日內繳納，逾期未繳，伊乃於同年十二月四日書立調解申請書向台中
縣豐原市公所耕地租佃委員會聲請調解終止租約收回耕地等情，業據提出與其所述相
符之郵局存證信函、掛號郵件收件回執影本各六件、調解申請書影本二件為證，並為
上訴人所不爭執。按承租人積欠租金達兩年之總額，經出租人定相當期限催告後，承
租人於期限內仍不支付，出租人即得終止租約，此觀耕地三七五減租條例第十七條第
一項第三款、民法第四百四十條第一項規定自明。本件上訴人積欠二年以上租金，經
被上訴人限期催告仍未繳納，被上訴人即取得系爭租約之終止權。茲應探究者，乃被
上訴人主張之終止權之行使，是否已發生終止租約之效果。查，被上訴人主張，伊於
八十四年十二月四日向台中縣豐原市公所耕地租佃委員會申請調解，於調解申請書已
表明終止租約、收回耕地之旨，該申請書並經送達於上訴人，應已生終止租約之效果
云云。經按，終止租賃契約，依民法第二百六十三條準用同法第二百五十八條規定，
應向他方當事人以意思表示為之。出租人向該管耕地租佃委員會申請調解，終止伊與
承租人間之耕地租賃契約收回耕地，如在申請調解前，未曾以意思表示向承租人聲明
終止租賃契約，須俟該調解申請書繕本送達承租人時，始生終止租賃契約之效力，並
非申請調解時當然有止約之效力，經最高法院著有六十五年台上字第一一○七號判例
可稽。依此判例意旨可知，調解申請書繕本送達承租人時，則可生終止租賃契約之效
力。本件被上訴人於申請調解時，於調解申請書上明載：承租人即上訴人欠繳租金達
兩年總額以上，經伊多次催告限期繳納未繳，依三七五減租條例第十七條第一項第三
款規定，得由出租人申請收回耕地，請台中縣豐原市公所耕地租佃委員會察核，准予
終止租約，註銷租約以符事實等詞。其有終止租約之意思及表示甚明；雖該調解申請
書，係對台中縣豐原市公所耕地租佃委員會為之，但其意既在與上訴人為終止租約，
則於該調解書繕本送達於上訴人時，自應認為有對上訴人為終止租約之意思表示之效
力。而該調解申請書，被上訴人主張，已由台中縣豐原市公所耕地租佃委員會送達於
上訴人收受；上訴人雖否認之，經向台中縣豐原市公所查詢，亦據復：因承辦該業務
人員已離職，無法得知已送達與否云云。惟據被上訴人提出之台中縣豐原市公所耕地
租佃委員會於八十四年十二月十八日發文通知於同月二十七日調解之調解期日通知書
內載：「附：調解聲請書繕本乙份」；另據被上訴人提出上訴人六人及訴外人朱阿傳
共七人於八十四年十二月二十二日共同具名書立，致被上訴人之台中郵局第八○八六
號存證信函內載：「……台端（指被上訴人）於台中縣豐原市公所耕地租佃委員會租
佃爭議申請書（按即調解申請書）所述，恐因年久致台端記憶有所違誤：(一)本人租欠
之租金應自六十九年起算至八十四年止共計十五年，台端所言已租欠二十年實有錯誤
。(二)本案應為不定期限租賃契約，本人依法有耕作系爭土地之權利，台端無權逕為終
止契約，……」等字樣，其發出時間（八十四年十二月二十二日），在台中縣豐原市
公所耕地租佃委員會於八十四年十二月十八日發調解期日通知書之後，而在所定八十
四年十二月二十七日調解期日之前，函中又提及「被上訴人於台中縣豐原市公所耕地
租佃委員會申請書（即調解申請書）所述」，並對之為反駁，且稱被上訴人無權逕為
終止契約，可見上訴人六人有收到台中縣豐原市公所耕地租佃委員會寄送之調解申請
書繕本，且了解被上訴人在對其收回耕地終止租約甚明。上訴人空言否認，顯非可取
。應認被上訴人之此項主張為真實。則依上開判例意旨及說明，被上訴人於調解申請
書繕本送達上訴人時（八十四年十二月十八日至同月二十二日間某日），自可認為有
對上訴人為終止租約之意思表示之效力。被上訴人既已取得租約之終止權，復由調解
申請書繕本之送達對上訴人為終止租約之意思表示，其終止租約自已生合法之效果，
兩造間之耕地租賃關係自斯時起，即因合法終止而消滅。雖上訴人於八十六年八月間
就其積欠之租金向第一審法院提存所提存，惟其提存行為既在耕地租約已於八十四年
十二月二十二日前合法終止之後，自不發生租金合法清償並使耕地租約復活之效果。
另上訴人於八十六年二月十四日向台中縣豐原市公所申請續訂租約及變更承租人名義
登記，固經該所准許。然此係依上訴人單方之聲請，且係在耕地租約於八十四年十二
月間終止之後所為，上訴人既未證明兩造間復行合意成立新的耕地租賃關係，自不因
台中縣豐原市公所准予續訂租約及變更承租人名義登記，而使原已終止消滅之耕地租
約又回復存在。因此，上訴人辯謂，前開耕地租賃關係乃屬有效存在，即非可採。綜
上所述，本件耕地租賃關係，應於八十四年十二月十八日至同月二十二日間經合法終
止而消滅、不存在，上訴人自斯時起占用該土地即屬無權占有。茲上訴人仍爭執其租
賃權存在，被上訴人訴求確認，亦有必要。被上訴人訴請確認上訴人就二二、二二－
二號土地租賃權不存在，及命上訴人將該二筆土地返還全體共有人，即屬正當，應予
准許云云。為其心證之所由得，並說明兩造其餘攻擊防禦方法不予審酌之理由，爰將
第一審所為被上訴人敗訴之判決予以廢棄，改判如其所聲明，於法核無違誤。末查，
上訴人對彼等繼承朱海生、朱天送有關本件租賃契約之權義，並不爭執，且曾於八十
六年二月十四日向台中縣豐原市公所申請續訂租約及變更承租人名義登記，並經該所
准許，為原審所合法確定之事實，足見朱海生、朱天送有關本件租賃契約之權義，係
由上訴人繼承無訛，而與朱海生、朱天送除上訴人以外之其他繼承人無涉。上訴論旨
，猶執陳詞，就原審取捨證據，認定事實之職權行使，指摘原判決違背法令，求予廢
棄，非有理由。
據上論結，本件上訴為無理由。依民事訴訟法第四百八十一條、第四百四十九條第一
項、第七十八條，判決如主文。
中      華      民      國    八十九    年      十      月     十三     日
                              最高法院民事第三庭
                                  審判長法官  范  秉  閣
                                        法官  朱  建  男
                                        法官  許  澍  林
                                        法官  鄭  玉  山
                                        法官  葉  勝  利
      右正本證明與原本無異
                                              書  記  官
中      華      民      國    八十九    年      十      月    三十一    日


司法院資訊處製作；財團法人民間司法改革基金會備份。
